【裁判字號】    94,訴,604
【裁判日期】    950126
【裁判案由】    給付股票
【裁判全文】
臺灣士林地方法院民事判決               94年度訴字第604號
原      告  乙○○
訴訟代理人  黃達元律師
複  代理人  康立平律師
被      告  甲○○
                        5號
訴訟代理人  江孟貞律師
            姜俐玲律師
上列當事人間給付股票事件，本院於中華民國94年10月25日言詞
辯論終結，判決如下：
    主  文
原告之訴及假執行之聲請均駁回。
訴訟費用由原告負擔。
    事實及理由
甲、程序方面：
    按「訴狀送達後，原告不得將原訴變更或追加他訴，但有下
    列情形之一者，不在此限：二請求之基礎事實同一者。四因
    情事變更而以他項聲明代最初之聲明者。」，民事訴訟法第
    255 條第1 項第2 款、第4 款分別定有明文。查本件原告起
    訴時係請求被告應給付原告750,000 股訴外人維晟資訊股份
    有限公司（下稱維晟公司）之股票；嗣於民國94年7 月22日
    具狀主張因維晟公司已完成清算，而將聲明變更為被告應給
    付原告新台幣（下同）3,445,875 元及自民事變更聲明暨準
    備１狀繕本送達被告翌日起至清償日止，按年息百分之五計
    算之利息。另原告起訴所主張之請求權基礎原為信託物返還
    請求權，復於94年10月19日具狀將請求權基礎變更為不當得
    利請求權，核上開變更係因情勢變更而為，且均係基於同一
    之基礎事實，揆諸前開法條規定，自應予准許。
乙、實體方面：
一、原告起訴主張：被告於89年10月間代表維晟公司以15,000,0
    00元向原告購買原告所有之研發技術智慧財產權（下稱系爭
    技術買賣），並以6,000,000 元向訴外人群資訊股份有限
    公司（下稱群公司）購買軟硬體設備（下稱系爭設備買賣
    ），約定2 筆買賣價金之給付方式均係由維晟公司匯至群
    公司之帳戶，嗣維晟公司依約已於89年11月13日將21,000,0
    00元匯入群公司帳戶內，之後維晟公司再將前開金額領出
    ，而依被告指示，將其中6,000,000 元以訴外人徐振媛名義
    匯入被告配偶劉淑宜之帳戶，另15,000,000元則以徐振媛名
    義匯入維晟公司之增資帳戶。被告已將劉淑宜名下股票250
    張（以每股24元購買，共6,000,000 元）過戶給群公司之
    股東；另徐振媛名下1000張股票（以每股15元購買，共15,0
    00,000元）由被告指示過戶給原告及指定之人250 張，其餘
    750 張股票（即750,000 股），則由徐振媛過戶至被告所指
    定之訴外人楊琇惠等人。因原告為系爭技術買賣之出賣人，
    以該價金所購買之750 張維晟公司股票，係原告交由被告信
    託保管，約定原告之技術團隊進入維晟公司服務後，2 年後
    分批返還，維晟公司既已於94年6 月24日完成清算，兩造間
    之信託關係因信託目的不能完成而消滅，如認兩造間之信託
    關係尚未消滅，原告另以變更聲明暨準備１狀之送達，終止
    與被告間之信託關係。爰依民法第179 條不當得利之規定，
    請求被告返還以每股4.5945元計算，共750,000 股之金額等
    語。並聲明：(一)被告應給付3,445,875 元及自變更聲明暨準
    備１狀送達翌日起至清償日止，按年息百分5 計算之利息。
    (二)願供擔保，請准宣告假執行。
二、被告則以：維晟公司購買之研發技術智慧財產權（即系爭技
    術買賣之標的）為群公司所有，並非原告所有，原告亦非
    系爭技術買賣之出賣人，上開2 筆買賣價金所購買之1250張
    維晟公司股票，亦非屬原告所有。維晟公司已將其中250 張
    股票移轉於群公司股東，另250 張則由群公司技術團隊
    領取，其餘750 張依維晟公司及群公司同意先信託與第三
    人保管，待群公司將無線通訊產品量產化並推動市場行銷
    後分批發放之停止條件，因停止條件既未成就，自不負給付
    之義務。又臺灣台北地方法院92年度易字第1447號刑事判決
    （下稱系爭刑事判決）係認定被告藉維晟公司及群公司之
    上開2 筆買賣交易，未經維晟公司同意，從中管領持有維晟
    公司之股票，有為自己不法利益之賺取佣金，對於維晟公司
    造成損害之背信情形，則在民事上應屬維晟公司對被告間請
    求賠償之範疇，原告尚不得向被告請求等語。並聲明：(一)駁
    回原告之訴。(二)如受不利之判決，願供擔保請准宣告免為假
    執行。
三、兩造不爭執之事實：
  (一)原證1議事錄、原證2備忘錄、原證4之筆錄。
  (二)被證1會議記錄、被證3協議書、被證4筆錄。
  (三)維晟公司已清算，每股之4.5945元計算
  (四)系爭刑事判決已確定。
四、整理兩造爭執之事項：
  (一)系爭技術買賣之當事人？
  (二)兩造有無750 張維晟公司股票之保管關係？信託條件為何？
    是否停止條件無法成就？
  (三)被告所受利益為何？原告所受損害為何？
五、得心證之理由：
  (一)兩造均不爭執維晟公司已依約於89年11月13日將上開2 筆買
    賣價金21,000,000元匯入群公司帳戶內，惟原告主張系爭
    技術買賣之出賣人為原告，買受人為維晟公司。被告則不否
    認系爭技術買賣之買受人為維晟公司，然辯稱出賣人係群
    公司，而非原告。經查，依原告不爭執之被告3 協議書已載
    明立協議書人為維晟公司及群公司，而該協議書即是2 家
    公司為群公司研發技術智慧財產權移轉事宜所簽立，原告
    係在乙方群公司代表人那一行簽下姓名，並非原告以個人
    身分簽署。次查，維晟公司已於89年11月13日將包括系爭技
    術買賣之全部買賣價金21,000,000元匯入群公司之帳戶中
    ，另參酌維晟公司於提出刑事告訴時所提出因上開買賣而收
    受蓋有群公司統一發票專用章之同額統一發票2 紙等情（
    見臺灣台北地方法院檢察署91年偵字第11225 號偵查卷宗第
    一卷第10頁），如原告主張伊才是系爭技術買賣之出賣人，
    則關於維晟公司價金之交付，何以是匯入群公司之帳戶，
    而非匯入原告個人帳戶？又為何由群公司開立發票，而非
    原告自行負擔稅捐？再參酌原告於臺灣台北地方法院92年度
    易字第1447號刑事案件進行中，於92年11月23日提出刑事準
    備(一)狀，已自承：「‧‧整個交易過程，乙○○係代表群
    公司與維晟公司接洽收購事宜‧‧雙方談妥交易對價後，乙
    ○○僅配合維晟公司進行股票移轉相關事宜‧‧250 張維晟
    公司股票，係歸由群公司股東取得，1000張維晟公司股票
    ，則分歸乙○○及群公司之技術團隊‧‧本案買賣雙方交
    易當時，雖未經第三人之鑑價，但買方維晟公司經其內部評
    估後，認為價格可以接受，遂與群公司達成交易，群公
    司之智慧財產權技術並已隨軟硬體設備交付與買受人維晟公
    司。」等語（見臺灣台北地方法院92年度易字第1447號卷一
    第55頁、第56頁及第59頁），顯見原告亦明知系爭技術買賣
    之出賣人為群公司而非原告個人，原告係代表群公司與
    維晟公司接洽並訂約。至於原告雖主張群公司非上開研發
    技術智慧財產權之所有權人，故非系爭技術買賣之出賣人云
    云。然按原告並未提出任何證據證明群公司非系爭技術買
    賣標的之研發技術智慧財產權之所有權人，且縱令原告可舉
    證證明，亦因買賣契約為債權行為，原不以出賣人對於買賣
    標的物享有所有權為要件，故原告此部分主張，尚屬無據。
    又原告另主張被證3 之協議書為雙方通謀虛偽意思表示云云
    ，惟按民法第87條第1 項所謂通謀虛偽意思表示，乃指表意
    人與相對人互相故意為非真意之表示而言，故相對人不僅須
    知表意人非真意，並須就表意人非真意之表示相與為非真意
    之合意，始為相當，若僅一方無欲為其意思表示所拘束之意
    ，而表示與真意不符之意思者，尚不能指為通謀而為虛偽意
    思表示。查本件原告主張被證3 之協議書係兩造通謀虛偽意
    思表示，已為被告所否認，原告又無任何證據證明該協議書
    之內容非真意之合意，其主張自難憑信。從而，依被證3協
    議書之內容、系爭技術買賣價金之交付及買受人收受發票等
    情形，應堪認定系爭技術買賣之買受人為維晟公司，出賣人
    為群公司，而非原告。
  (二)原告主張維晟公司將匯入群公司帳戶內之系爭技術買賣價
    金領出後，依被告指示所購買之維晟公司股票，其中750 張
    股票，係原告交由被告信託保管，兩造間就該750 張股票有
    信託關係存在云云，已為被告所否認，則被告自應就原告為
    750 張股票之信託人以及被告為750 張股票之受託人等事實
    負舉證責任。查原告雖舉被告刑案偵審時曾表示：「‧750
    張股票屬於原告，因為我不放心，所以要扣在我這邊」（見
    臺灣台北地方法院檢察署91年偵字第11225 號偵查卷宗第二
    卷第34頁，91年7 月23日訊問筆錄）、「維晟公司與我們無
    條件和解，我們的股票才全部解除假扣押，這總數有一千九
    百多張，足以給付原告」、「750 張確實是要分給乙○○及
    其團隊」（見臺灣台北地方法院92年度易字第1447號卷二第
    279 頁，94年1 月4 日審判筆錄）、「甲○○尚應交付750,
    000 股維晟公司股票予乙○○」（見94年4 月15日被告之刑
    事上訴理由狀第3 頁，附於台灣高等法院94年度上易字第
    447 號卷第一卷第19頁）、「承上，系爭750,000 股份已是
    乙○○之股票，只是渠等同意暫時鎖股」（見94年5 月17日
    被告之刑事上訴理由(二)狀第24頁，附於台灣高等法院94年度
    上易字第447 號卷第二卷第24頁）等語為佐。惟查，被告亦
    曾於維晟公司提出刑事告訴時，在90年10月22日警訊時表示
    ：「‧‧股票所有權是群公司的，因此只要該公司同意，
    不需要維晟公司同意」等語（見91年偵字第1122 5號臺灣台
    北地方法院檢察署偵查卷宗第一卷第38頁），以及於上訴理
    由狀表示：「‧‧乙○○代表群公司同意以21,000,000元
    購買共1250張維晟公司股票」（見同上被告94年4 月15日被
    告之刑事上訴理由狀第3 頁、第10行、第11行），顯見被告
    對於系爭750 張維晟公司股票權利歸屬之說法，前後並不一
    致，尚不能遽認何者為真。況參酌原告亦曾於刑事偵查中自
    承：「‧‧我們第2 次增資不順利，經董事會同意與他公司
    合併或收購本公司資產，授權我去找合作的公司，是我於89
    年9 月底10月初左右主動找維晟公司當時是總經理的甲○○
    ，第一次接觸只有我去而已，主要談到本公司一些狀況，合
    作的條件包括金額、人員移轉及雙方手續問題，因為甲○○
    還要將此情形報告該公司董事長，而我也要將談的情形向本
    公司股東及董事報告，所以後來雙方陸續有接觸，最後談妥
    的條件是(一)維晟公司以金額21,000,000元購買本公司相關資
    產及技術。(二)本公司全部人員轉移至維晟公司。(三)甲○○情
    商我方交易所得（21,000,000元）購買維晟公司股票。」、
    「（問）為何以徐振媛的名義購買維晟公司股票？係何人提
    議？有無徵得股東的同意？（答）因為當時甲○○告訴我時
    間上很緊急，問我股東名冊是否準備好了，但我向股東代表
    阮文慧傳達此訊息，但因股數尚未分配好，所以就決定先找
    一個人出來承購，是由甲○○負責，所以我不知道為何會找
    徐振媛。我忘記是何人提議，最後達成共識先找一人出來承
    購。我本人同意，並將此訊息傳達給股東。」、「（問）用
    徐振媛名義購買之維晟公司增資股，群公司股東如何分配
    該增資股？何時辦理過戶？股票受讓人是否全為群公司股
    東？（答）辦理股票過戶的事，我完全交給蔡聯珠負責，我
    這方面包括當時在維晟公司任職的原群公司分配之股數名
    單交給蔡聯珠來辦理過戶，另外的名單則是由阮文慧負責與
    其他群公司股東協商後交給蔡聯珠來辦理，所以我不清楚
    全部股票如何分配，我本人現已辦理過戶的有200 張。另外
    750 張分二年分批發放，但發放辦法還沒研擬完全。」等語
    （見91年偵字第1122 5號臺灣台北地方法院檢察署偵查卷宗
    第一卷第43、44頁）。可知同意以上開2 筆交易所得（21,0
    00,000元）購買維晟公司股票並非原告個人之行為，且原告
    亦不清楚全部股票應如何分配，自不能認定原告為750 張維
    晟公司股票之受託人。又參酌原告亦曾提及：「（檢察官問
    ）買賣的價金如何？（答）維晟公司提出的對價是維晟公司
    的股票，固定資產部分本來是要提供200 張股票，後來是以
    250 張成交，智慧財產權部分是1000張，但是只提撥250 張
    到我整個開發的團隊人員名下，並且由維晟公司集中保管至
    公司上櫃為止。另外750 張由維晟公司自己保管，視後面業
    務的發展的成績或者招聘新的人才的時候，分次配發。」等
    語（見臺灣台北地方法院92年度易字第1447號卷二第276 頁
    ，94年1 月4 日審判筆錄），亦可知原告認為750 張股票係
    維晟公司自己保管，而非被告保管。故依原告所舉之現存證
    據尚無法證明兩造間有750 張維晟公司股票之信託關係存在
    。
  (三)原告既無法證明兩造間有750 張維晟公司股票之信託關係存
    在，則上開爭點(三)及兩造其餘主張舉證與攻擊防禦方法，即
    與判決結果不生影響，無庸一一論述。
六、綜上所述，系爭技術買賣之買受人為維晟公司，出賣人為群
    公司，而非原告。之後維晟公司再將匯入群公司公司金
    額提領後，轉匯入他人帳戶以購買維晟公司股票，其中關於
    750 張維晟公司股票部分，不能認為係原告與被告間有信託
    保管之關係存在。從而，原告以兩造間之信託關係已消滅或
    業經終止為由，依民法第179 條之規定，請求被告給付不當
    得利，自無理由，應予駁回。而假執行宣告之聲請亦失所附
    麗，應併予駁回。
七、本件為判決基礎之事證已臻明確，兩造其餘攻擊防禦及立證
    方法，核於判決結果不生影響，毋庸一一論述，附此敘明。
八、訴訟費用負擔之依據：民事訴訟法第78條。
中    華    民    國    95    年    1     月    26    日
                  民事第二庭  法  官  林政佑
以上正本證明與原本無異。
如對本判決上訴須於判決送達後20日內向本院提出上訴狀。
中    華    民    國    95    年    2     月    8     日
                              書記官  楊錫芬


司法院資訊處製作；財團法人民間司法改革基金會備份。
